最高法院民事判決　　　　　　　　　　111年度台上字第558號
上　訴　人　臺北市古亭地政事務所（下稱古亭地政）

法定代理人　潘依茹
訴訟代理人　徐秀蘭律師
上　訴　人　程致中
訴訟代理人　黃品衞律師
被 上訴 人　林競雯
　　　　　　李昆澤
共　　　同
訴訟代理人　林延慶律師
上列當事人間請求國家賠償等事件，上訴人對於中華民國110 年
8月20日臺灣高等法院第二審判決（108年度上國字第15號），提
起上訴，本院判決如下：
    主  文
原判決除假執行部分外廢棄，發回臺灣高等法院。
    理  由
一、被上訴人主張：伊於民國101 年10月30日與上訴人程致中簽
    立買賣契約（下稱系爭買賣契約），以總價新臺幣（下同）
    2310萬元，向其買受所有坐落臺北市○○區○小段○○段69
    3至697地號土地，及其上同小段2444建號門牌臺北市○○區
    ○○○路0段00號11樓之1房屋（面積 74.44㎡，下稱系爭建
    物）。詎程致中知悉卻未告知系爭建物有實際面積短少8.21
    ㎡之瑕疵，未依債之本旨交付，嗣伊於106 年間裝修並經臺
    北市大安地政事務所測量後始發現，致伊受有價值減損、缺
    乏系爭買賣契約預定效用之損害，應返還減少之價金或賠償
    所受損害211 萬6500元；上訴人古亭地政按原始竣工圖轉繪
    為系爭建物保存登記，因過失發生前開錯誤，伊因信賴而以
    登記面積計價買受，受有系爭建物價值減損之損害，古亭地
    政應負國家賠償責任，且與程致中就伊之損害負不真正連帶
    責任。爰依民法第227條第1項準用同法第226條第1項、民法
    第359條、第179條規定，擇一請求判命程致中各給付105 萬
    8250元，及自起訴狀繕本送達翌日起算之法定遲延利息，及
    依國家賠償法第2條第2項、土地法第68條第1 項規定，擇一
    請求判命古亭地政各給付105 萬8250元，及自起訴狀繕本送
    達翌日起算之法定遲延利息，暨如任一上訴人為前開給付，
    其餘上訴人於給付範圍內同免責任之判決（未繫屬本院部分
    ，不予贅述）。
二、程致中以：系爭建物面積迄未能確認是否短少，伊予以否認
    ，且因信賴地政機關之登記而以此作為契約內容，對面積不
    符並無認識，自無可歸責事由，伊已依約履行給付義務，依
    當時主觀認知及客觀事實，無不完全給付，縱面積有短少，
    被上訴人買受後持續出租收益，不致使系爭建物效用減損，
    非為瑕疵，且被上訴人未盡買受人從速檢查義務，視為已受
    領，伊不負瑕疵擔保責任等語，資為抗辯。
三、古亭地政則以：系爭建物自同小段1723建號建物（下稱1723
    號建物）分割而來，伊依建物竣工平面圖標示之尺寸及面積
    檢討計算表轉繪1723號建物測量成果圖，於法並無不合，並
    無測量錯誤之情，且伊尚未變更系爭建物面積權利範圍，被
    上訴人並未受有損害，不得依國家賠償法請求，縱認請求有
    理，其損害額計算應以系爭建物扣除坐落土地價金後，再除
    以系爭建物總面積以為計算等語，資為抗辯。
四、原審廢棄第一審所為被上訴人敗訴之判決，改判命上訴人如
    數給付，是以：系爭建物經鑑測實際面積為 66.23㎡，較登
    記面積少8.21㎡，而建物面積大小直接影響建物價額高低，
    如有不足，顯屬欠缺契約所約定或通常應有價值之瑕疵，經
    囑託中華徵信不動產估價師聯合事務所以簽約日為基準日，
    按實際面積66.23㎡與登記面積74.44㎡計算兩者應有價值（
    市價）之差額鑑定結果，勘估標的建坪單價為 85萬元/坪，
    登記面積不動產總值合計為1914萬2000元，實測面積不動產
    總值為1702萬5500元，故被上訴人因面積短少瑕疵應減少之
    價金即為應有價值（市價）之差額211 萬6500元，被上訴人
    依民法第179條請求程致中各返還105萬8250元本息，為有理
    由；又古亭地政所屬公務員依原始竣工圖轉繪計算面積發生
    錯誤，非可歸責於被上訴人，被上訴人因面積短少致受有21
    1萬6500元價值減損之損害，依土地法第68條第1項規定請求
    賠償，為有理由，且與程致中前開給付負不真正連帶責任等
    詞，為其判斷之基礎。
五、本院廢棄原判決之理由：
  ㈠按民法第359 條規定：「買賣因物有瑕疵，而出賣人依前五
    條之規定，應負擔保之責者，買受人得解除其契約或請求減
    少價金。」旨在兼顧買賣雙方之利益與損失。是買受人因物
    有瑕疵而請求減少價金者，應就買賣時瑕疵物與無瑕疵物之
    應有價值予以比較後，再按差額占無瑕疵物應有價值之比例
    ，計算其應減少之數額。次按受害人因地政機關登記錯誤遺
    漏或虛偽致生損害，固得依土地法第68條第1 項規定為請求
    ，以貫徹土地登記之公信力，並保護權利人之權利與維護交
    易之安全，惟基於損害賠償在填補損害之本旨，即「有損害
    斯有賠償」之原理，應以請求人實際所受之損害為準。倘請
    求人因地政機關登記錯誤遺漏或虛偽所生之損害，得自他人
    處獲得財產權填補時，即應將該項得以填補之財產權扣除，
    以計算其實際所受之損害。蓋地政機關依上開規定賠償後，
    並無法再向他人求償，自不能置請求人得自他人取得填補之
    財產權於不顧，而據以認定請求人實際所受損害之數額，轉
    使該原應負償還之他人得以免責，而有失其平。
  ㈡查系爭建物有面積短少之瑕疵，被上訴人得請求減少價金等
    情，為原審確定之事實。倘屬無訛，以土地與房屋為各別之
    不動產，各得為計價交易之標的，原審就該減少價金之計算
    方式，即應就買賣時系爭建物有瑕疵與無瑕疵時之應有價格
    比較後所得之差額而為斟酌，乃原審將土地價值包含在內併
    與計算建坪之平均單價，而求得系爭建物短少面積之應有價
    值，即有未洽。
  ㈢次查被上訴人因面積短少瑕疵應減少價金，各得請求程致中
    返還溢付價金105 萬8250元本息，又古亭地政因登記面積發
    生錯誤，致被上訴人受有損害，均為原審認定之事實。倘被
    上訴人得向程致中請求返還溢付之價金，依前開說明，即應
    將該項財產權扣除，以計算被上訴人因登記錯誤所受之實際
    損害，原審未見及此，逕謂古亭地政依土地法第68條第1 項
    規定應負之國家賠償責任，與程致中應負之不當得利債務，
    屬不真正連帶債務，而為不利古亭地政之論斷，亦嫌速斷。
  ㈣上訴論旨，指摘原判決不當，聲明廢棄，非無理由。又因本
    件有部分事實尚待調查審認，且所涉及之法律上爭議不具原
    則上重要性，無經言詞辯論必要，附此說明。
六、據上論結，本件上訴為有理由。依民事訴訟法第477條第1項
    、第478條第2項，判決如主文。
中    華    民    國   111    年    4     月    13    日
                      最高法院民事第六庭
                          審判長法官  魏  大  喨  
                                法官  李  寶  堂  
                                法官  李  文  賢  
                                法官  林  玉  珮  
                                法官  高  榮  宏  
本件正本證明與原本無異
                                      書  記  官
中    華    民    國   111    年    4     月    19    日